臺灣新竹地方法院民事判決　九十一年度簡上字第四五號
　　上　訴　人　新竹國際商業銀行股份有限公司
　　法定代理人　乙○○
　　　　　　　　丙○○
　　被上訴人　　甲○○○
右當事人間請求清償借款事件，上訴人對於中華民國九十一年三月一日本院九十年度
竹簡字第四五三號民事判決提起上訴，本院判決如左：
    主      文
上訴駁回。
上訴費用由上訴人負擔。
    事      實
壹、上訴人方面：
一聲明：原判決廢棄，被上訴人在第一審之訴駁回。
二陳述：除與原判決記載相同者，茲引用之外，補稱：
  (一)被上訴人已授權李政傑領取系爭存款
    1.李政傑籌組投資顧問事業，代其客戶操作股票，造成被上訴人與訴外人陳維東
      、曾文國、王德村等客戶超過新台幣（下同）數千萬元之鉅額虧損。李政傑為
      彌補其操盤所造成陳維東與曾文國及其他客戶上千萬元之虧損，乃出面自承係
      其盜賣股票及盜領存款。陳維東及曾文國等人並要求李政傑於民國九十年六月
      七日至調查局自首，以便其等得向往來之證券公司及金融機構求償。因此，李
      政傑並非僅因區區五十萬元之利益而自陷於罪。
    2.原審判決另以李政傑證稱提款密碼係經由上訴人銀行之人員告知始知悉密碼為
      由，認定被上訴人並未將提款密碼告知李政傑云云。惟查，提款密碼既作為存
      款戶提款時之識別工具，據存款相關業務總約定書之規定，被上訴人對提款密
      碼負保密之義務，若非授與提款之代理權限，被上訴人不可能無端告知他人該
      密碼。被上訴人告知李政傑提款密碼之行為，自係委託李政傑代為取款之表示
      。此外，上訴人銀行根本無人向李政傑洩漏被上訴人之密碼，李政傑之證詞不
      可採，李政傑之證詞明顯係為維護被上訴人所妄言，不足採信。綜上，提款密
      碼既係被上訴人所設定，李政傑於二次赴法院作證時，對於如何取得被上訴人
      之密碼又無法說明，僅憑空指控上訴人銀行人員洩密，不可置信。系爭提款密
      碼當係被上訴人為授權李政傑領取其存款而告知。李政傑與訴外人吳昆恭等人
      向被上訴人租賃房屋，共同從事投資顧問事業。被上訴人自八十九年將房屋出
      租予李政傑等人從事投資顧問事業，當會知悉上述投資顧問事業之經營模式，
      況且被上訴人於九十年三月二十七日至台證證券股份有限公司及上訴人處開戶
      時，李政傑已進行代客操作業務將近半年，被上訴人決不可能在不清楚狀況之
      情形下，將辛苦存積的私房錢交給他人運用。李政傑領取被上訴人之款項後，
      並未捲款潛逃，卻轉帳至同一金融機構內自己之帳戶，而被上訴人事後也沒有
      責難或追究李政傑偽造文書或挪用款項之犯行，與常情相悖。其自係對李政傑
      之操作方式有相當了解與信心後，始委由李政傑為其操作股票。因此李政傑前
      開提款行為，應係經過被上訴人授權所為。
  (二)依據前述事實，李政傑提領被上訴人之存款，足勘構成上訴人信賴被上訴人曾授
    權予李政傑之表見行為，有表見代理規定之適用。
  (三)上訴人向李政傑給付系爭存款，係向被上訴人之寄託物返還請求權之準占有人所
    為之清償行為：
    1.按「向第三人為清償，經其受領者，其效力依左列各款之規定…二、受領人係
      債權之準占有人者，以債務人不知其非債權人者為限，有清償之效力。…」民
      法第三百十條第一項第二款定有明文。本條之立法理由謂：債權人之準占有人
      ，非債權人，而以為自己意思行使債權人權利之人也。債務人於清償時，不知
      其非債權人，而向其清償，為保護善意之債務人起見，亦使其發生清償之效力
      。換言之，債權之準占有人若具有令債務人信其為債權人之客觀條件，使善意
      債務人認其為債權人而對其為清償，此時亦生清償之效力。最高法院五十五年
      度台上字第三○一八號及五十七年度二九六五號判例之旨趣，謂第三人係盜用
      存款戶之印章而持真正之存摺而冒領存款者，則為債權之準占有人之一種態樣
      （但準占有人之態樣不限於盜用真正印章，例如前揭立法理由中所指已轉讓債
      權之原債權人仍向債務人行使權利之情形，亦屬之），依民法第三百十條第二
      款規定，金融機關除非明知該第三人盜用印章、存摺，否則該第三人對金融機
      關而言，仍為準占有人。然而，印章不真正時，並不當然不構成向準占有人清
      償之情形，仍須依據本條之立法精神，依個案具體判斷債務人清償之對象是否
      具備準占有人之客觀條件。
    2.本件原審判決認定上訴人向李政傑給付系爭存款並非向被上訴人清償之理由，
      係以第三人持真正存摺及蓋用偽造印章向金融機構提款，不能認該第三人係債
      權之準占有人（原審判決第二十頁第十四行至第十六行）而不論該第三人是否
      持有債權人之提款密碼。李政傑提領被上訴人存款所使用之印章，並非被上訴
      人於上訴人處所留存之印鑑（見原審判決第十九頁第十五行至第二十頁第三行
      ），故李政傑並非系爭存款債權之準占有人云云。然而，本件李政傑所持向上
      訴人提領存款之印文雖係虛偽，但現今機械刻印技術不可與舊時同日而語，若
      非經由科學技術精密鑑定，而依一般銀行以肉眼折角辨識之作業流程，甚難判
      別。舊時刻印技術較不發達，偽刻之印章與真正之印章較易區別其間之差異，
      而今日李政傑用以領款之偽刻印章，肉眼殊難判斷與真正印章之差異，若要求
      上訴人行員即時以肉眼辨識其間之異同，實屬苛求。因此，本件不應僅以印文
      虛偽而否定李政傑為系爭債權準占有人之地位。
    3.原審判決所依據之最高法院五十七年度台上字第二九六五號、五十五年度台上
      字第三○一八號判例，係早年金融未發達時所作成之判例。在金融機構職員於
      肉眼無法辨識印章真偽時，不得不以密碼作為最終判斷之依據。因此前揭判例
      之事實可謂與本案迥異，不應援引適用。
    4.銀行作為存款之無償受寄人，應依民法第五百九十條規定負與處理自己事務同
      一程度之注意義務，則銀行於分辨第三人所持印章與存款戶真正印章是否相同
      時，其注意義務即應為銀行處理自己事務之標準。依原審見解，系爭存款之所
      有權既已移轉予上訴人，則上訴人如何運用該筆存款，應係上訴人自己處理之
      事務。上訴人既係處理自己事務，自應負與處理自己事務同一程度之注意義務
      ，始符事理。
    5.查上訴人處理自己文書或票據時，係以肉眼即時折角比對辨識簽字或印章是否
      真正為已足，並未購置專門儀器作為鑑定印章真偽之用。因此，當第三人持有
      之印章與存款戶所留存之印鑑，上訴人無從以肉眼辨別其真偽時，應認上訴人
      就印章真偽之辨識，己盡相當之注意義務。
    6.次查提款密碼為存款戶提領現款之重要憑證，存款戶對提款密碼自應妥善保存
      ，避免使第三人知悉，被上訴人為上訴人之存款戶，自應盡其保管之義務。上
      訴人為金融機構，自然信賴存款戶將妥善保存提款密碼，故當李政傑持真正存
      摺、正確提款密碼，及在尺寸、字型、筆劃上與被上訴人留存印鑑十分雷同之
      偽刻印章，向上訴人提領現金時，上訴人在確認存摺為真，提款密碼正確後，
      在肉眼觀察印文而無法辨識其真正與否的情形下，考慮到李政傑已提出正確之
      提款密碼，始對李政傑付款。上訴人就李政傑「持有存款戶真正印章」之認定
      ，既已盡其注意義務，且李政傑亦提出正確之提款密碼，使上訴人信賴李政傑
      已得被上訴人授權，則上訴人對李政傑之清償，應視為上訴人對持「真正」存
      摺、印章之第三人之清償，亦即對準占有人之清償，而對被上訴人生清償之效
      力。原審法院對於金融機構之要求，徒然課金融機構人員以與機器同程度之辨
      別義務，不僅與社會交易習慣有間，同時亦過度保護存款戶而造成不公平之現
      象。總言之，本件上訴人就印章真偽之辨認已盡相當之注意義務，而被上訴人
      在妥善保管印章、存摺、提款密碼上頗有疏失，若仍認為被告應負存款返還責
      任，無異根本免除存款戶之適度注意義務，而使上訴人負擔過重責任。
    7.綜上，本件被上訴人與李政傑間本即存在委任買賣股票之法律關係，則受任人
      李政傑為處理被上訴人交易往來所生資金調度事務，而持被上訴人之存摺及印
      鑑章代被上訴人進行轉帳，甚為尋常。李政傑既持有被上訴人之唯一真正存摺
      、密碼及與真品相近之印文，輔以被上訴人係李政傑投顧事業之客戶，以及綜
      觀上述關於代理之客觀事實，李政傑實具有債權準占有人之外觀，上訴人善意
      之清償行為應受保護。
  (四)被上訴人所主張特定數額之存款返還債權已因抵銷而消滅：
    李政傑自上訴人盜領存款之行為，明顯故意不法侵害上訴人之財產權，構成侵權
    行為，李政傑應對上訴人負損害賠償責任。被上訴人違反所簽訂之存款相關業務
    總約定書第壹節一般存款約定事項第七條規定，故意將唯一之存摺交給李政傑使
    用，並告知李政傑他人無從得知之密碼，將數十萬元之私房錢交由李政傑買賣股
    票，毫不關心資金運用之情形，使李政傑盜領之行為肆無忌憚。被上訴人此等違
    反不作為義務之行為對於李政傑盜領系爭存款之行為有幫助，被上訴人故意幫助
    李政傑侵害上訴人之財產權，為共同侵權行為人，對於上訴人應負連帶損害賠償
    責任。據此，上訴人對被上訴人有損害賠償之債權，其損害範圍至少係遭盜領存
    款之金額五十萬元，此與被上訴人之存款返還債權皆係同種類之金錢債權，且上
    訴人債權之金額不少於被上訴人之系爭存款債權，故上訴人主張以侵權行為損害
    賠償債權為主動債權，與上訴人之系爭返還存款債權進行抵銷。因此，被上訴人
    系爭存款返還債權消滅。
三證據：除原審提出者外，另提出存款聲請書及留存印鑑、取款憑條、對帳單、劃撥
  款項委託書影本、委任授權書、確認書為證。
貳、被上訴人方面：
一聲明：上訴駁回。
二陳述：除與原判決記載相同者，茲引用之外，補稱：
  (一)被上訴人並未授權李政傑領取系爭存款：
    1.依上訴人於原審所提之「委任授權＼受任承諾授權書」以觀，被上訴人僅委託
      李政傑買賣有價證券，並未委託其辦理交割等事項（該委託書上多數條款均經
      被上訴人劃去），可知被上訴人並未授權李政傑領取系爭存款，且由上開委託
      書等證物係由上訴人所提供之情形，可知上訴人亦明知被上訴人並未委託李政
      傑辦理提領存款事宜。
    2.被上訴人並未將「密碼」告知李政傑，為李政傑證實，其證言應無虛偽。上訴
      人憑空指稱系爭提款密碼當係被上訴人為授權李政傑領取其存款而告知李政傑
      云云，應非事實。
    3.前揭「密碼」之設定，係為存款人辦理聯行代收付業務（即跨行通提、存款）
      時所用，如存款人僅在本行辦理領款時，並不需提示「提款密碼」。經查，李
      政傑係偽刻印章於原開戶之後龍分行領取款項，自無啟用密碼核對身份之必要
      ，其是否知悉「提款密碼」，實非領款必備之手續。
  (二)李政傑取款行為，並無表見代理之適用而言：
    上訴人為銀行，一般人至銀行開設活期存款帳戶，皆約定有往來之印文，即所謂
    之印鑑，當存戶至銀行取款時，銀行即憑取款條上所蓋之印文與留存之印鑑是否
    相符，為決定付款之依據，如取款條上所蓋之印文與約定之印鑑不符，縱為存戶
    本人親自領款，銀行亦會拒絕給付，此為生活上可得之經驗。查被上訴人從未將
    印章交給李政傑使用，而李政傑據以取款之印章為伊所偽刻，已經內政部警政署
    刑事警察局鑑定後，認與原留印鑑並不相符，李政傑之取款行為即非表現代理之
    行為。又李政傑並無提領存款之權，亦為上訴人所知悉，此由上訴人自行提出之
    「委任授權＼受任承諾授權書」一情，足知上訴人對於李政傑並無提領存款授權
    一事，亦知之甚捻。另查，被上訴人固有委託李政傑買賣有價證券，惟並未委託
    李政傑提領任何款項，此觀「委託買賣股票」與「提領款項」乃毫不相干之二種
    事務，以上訴人為金融機構之背景，更無可能將此二者混淆，而有誤信之情形。
  (三)上訴人向李政傑給付之行為，並非係向被上訴人之準占有人所為之清償行為：
    1.李政傑係自行偽刻被上訴人之印章，蓋用於取款條上，再向上訴人取款，依司
      法院六十八年五月八日第六次民庭推總會決議，李政傑並非系爭存款債權之準
      占有人。
    2.上訴人與被上訴人間為消費寄託之關係，被上訴人自得隨時請求上訴人返還帳
      戶內之所有款項，李政傑另以自行偽造之印章向上訴人提領款項，上訴人自得
      依法向李政傑請求損害賠償，上訴人另以伊對李政傑之給付，自行認定係對系
      爭存款債權之準占有人清償，實有誤會。故上訴人對李政傑之給付，仍不對被
      上訴人生清償效力。
  (四)被上訴人並未侵害上訴人之權利：
    1.查被上訴人並未將「提款密碼」告知李政傑，此由李政傑始終證稱系爭「提款
      密碼」並非由被上訴人處得知，可知被上訴人並未將「提款密碼」告知李政傑
      。上訴人所稱被上訴人故意幫助李政傑侵害上訴人之財產云云，並不實在。
    2.另被上訴人為整理存簿，固將存摺交付李政傑處理，惟並未將印鑑及「提款密
      碼」交付李政傑，此所以李政傑另行偽刻印章，而遂行伊取款之行為，復由上
      訴人行員處探得密碼，將之載入取款條，此與雙方存款約定書第一節一般存款
      約定事項第七條所稱「冒領」行為並不同，上訴人所謂被上訴人違反不作為義
      務，而共同侵害上訴人之財產云云，即有誤會。
    3.被上訴人交付存摺予李政傑係遭李政傑之詐欺所致，並非被上訴人與李政傑有
      何共同侵權行為。
三證據：未提出任何證據。
    理　　　由
一本件被上訴人主張：伊於九十年三月二十七日與上訴人所屬後龍分行簽約設有活期
  存款帳戶，帳號為0000－000000000，伊申請開戶時，並留有日後據
  以提款認定之印鑑一式，隨後於同年四月二十日存入五十萬元，詎伊於日前欲提領
  該項存款時竟遭拒絕，經向上訴人分行查詢，並索取相關存、提款資料，始知前開
  存款已遭訴外人李政傑偽刻印章提領完畢。惟被上訴人並未授權李政傑領取系爭存
  款，其據以取款之印章為其所偽刻，李政傑之取款行為即非為伊表現代理之行為；
  又李政傑係自行偽刻被上訴人之印章蓋用於取款條上，再向上訴人取款，故其不應
  認為乃系爭存款債權之準占有人；伊交付存摺予李政傑係遭其詐欺所致，伊與李政
  傑並無共同之侵權行為，上訴人主張抵銷並非適法。為此，依兩造消費寄託之法律
  關係，求為命上訴人返還存款五十萬元及自九十年八月二十八日起至清償日止按年
  息百分之五計算之利息。
二上訴人則以：訴外人李政傑於所填載於取款條上之提款密碼，與被上訴人開戶之初
  所設定者相符，其對提款密碼負保密之義務，被上訴人告知李政傑提款密碼之行為
  ，自係委託李政傑代為取款之表示；且以李政傑持存摺提領被上訴人之存款及知悉
  提款密碼，足勘構成上訴人信賴被上訴人曾授權予李政傑之表見行為，有表見代理
  規定之適用；本件被上訴人與李政傑間本即存在委任買賣股票之法律關係，則受任
  人李政傑為處理被上訴人交易往來所生資金調度事務，而持被上訴人之存摺及印鑑
  章代被上訴人進行轉帳，甚為尋常。李政傑既持有被上訴人之唯一真正存摺、密碼
  及與真品相近之印文，輔以被上訴人係李政傑投顧事業之客戶，以及綜觀上述關於
  代理之客觀事實，李政傑實具有債權準占有人之外觀，上訴人善意之清償行為應受
  保護；被上訴人違反所簽訂之存款相關業務總約定書第壹節一般存款約定事項第七
  條規定，故意將唯一之存摺交給李政傑使用，並告知李政傑他人無從得知之密碼，
  將數十萬元之私房錢交由李政傑買賣股票，係故意幫助李政傑侵害上訴人之財產權
  ，為共同侵權行為人，對於上訴人應負連帶損害賠償責任，伊主張以侵權行為損害
  賠償債權為主動債權，與上訴人之系爭返還存款債權進行抵銷等語。
三依兩造不爭之陳述及卷附之、內政部警政署刑事警察局九十年十二月二十六日刑鑑
  字第二三七九二一號鑑驗通知書及所附之印文鑑驗說明等證據，本院認定本件事實
  經過為：
  (一)被上訴人為買賣股票，於台證綜合證券股份有限公司苗栗分公司開立證券交易帳
    戶，因交割股款之需，而於九十年三月二十七日在上訴人所屬之後龍分行，特別
    開立活期儲蓄存款帳戶，帳號為0000－000000000，並與上訴人簽
    訂存款相關業務申請書暨總約定書。被上訴人申請開戶同時，領用存摺、留存印
    鑑，並選定提款密碼。
  (二)被上訴人於同年四月二十日以電匯方式存入五十萬元至上開帳戶。
  (三)被上訴人之房客訴外人李政傑曾受其客戶陳維東、曾文國之託全權代理台證綜合
    證券股份有限公司苗栗分公司（下稱台證證券）之交易戶從事股票買賣，亦為其
    等保管存摺、印章及提領款項，而其運作方式包括將客戶小額投資移轉至李政傑
    個人帳戶，以李政傑個人名義進行下單，獲利後再將款項以轉帳方式轉至該客戶
    ，而最後於投資獲利後，再由李政傑依各客戶之投資，按比例從李政傑帳戶中轉
    帳予個別客戶。而被上訴人固曾委託訴外人李政傑買賣有價證券，惟已於授權書
    上表示並未委託其辦理交割等事項，又被上訴人迄未以前開證券交易帳戶交易。
  (四)訴外人李政傑於同年五月二十八日，持被上訴人之存摺，並攜帶偽刻之上訴人印
    章及提款密碼，至上訴人銀行自被上訴人上開帳戶提領五十萬元，上訴人並如數
    支付。訴外人李政傑提領存款時，所蓋印於取款憑條上之印文，與被上訴人留存
    於上訴人之前開存款帳戶之印鑑，並非同一印章所蓋印；至其所填載於取款條上
    之提款密碼，則與被上訴人於開戶之初於兩造簽立之「新竹國際商業銀行存款相
    關業務申請書」上所設定者相符。
  (五)被上訴人於同年六月八日至上訴人處欲提領五十萬元，上訴人以被上訴人存款帳
    戶餘額不足，而拒絕被上訴人之提領。
四本件爭點及本院判斷：
  (一)訴外人李政傑提領系爭五十萬元存款時，是否有經被上訴人授與代理權？
  1.按寄託物為代替物時，如約定寄託物之所有權移轉於受寄人，並由受寄人以種類
    、品質、數量相同之物返還者，為消費寄託；寄託物為金錢時，推定其為消費寄
    託，民法第六百零二條第一項前段、第六百零三條分別定有明文；從而存款戶於
    金融機構開設存款帳戶，二者間即成立消費寄託關係，依民法第六百零三條之規
    定，自受寄人受領該寄託之金錢時起，即準用關於消費借貸之規定，則該金錢之
    所有權已移轉於受寄人即該金融機構所有，其利益與危險，當然移轉於受寄人（
    修正後民法第六百零三條之立法理由參照）。查本件被上訴人既已將五十萬元存
    款存入前開0000－000000000帳號之活期存款帳戶，則該金錢之所
    有權即已移轉於受寄人即上訴人所有，而就該金錢所生之利益及危險亦轉於上訴
    人，則該存款嗣遭非存款人（即上訴人）之訴外人李政傑於九十年五月二十八日
    提領完畢，而被上訴人復否認有授權訴外人李政傑得以代其向上訴人提領系爭五
    十萬元存款，則上訴人自應就所抗辯被上訴人業已授代理權予訴外人李政傑得以
    提領系爭存款之事實負舉證責任。
  2.上訴人雖抗辯稱：訴外人李政傑於所填載於取款條上之提款密碼，與被上訴人開
    戶之初所設定者相符，可見被上訴人告知李政傑提款密碼，此行為足見被上訴人
    已授權李政傑代為取款云云。然查，證人李政傑證稱：「因我本身買賣股票虧損
    ，必須辦理交割，因被上訴人有委託我賣賣股票，我乃藉詞準備要在其戶頭買賣
    股票，必須掌握實際買賣狀況，而向被上訴人拿存簿˙˙˙˙我係偽刻被上訴人
    之印章而向被告銀行提領，而提領後之金錢，則用以我自己買賣辦理股票交割所
    需之金錢˙˙˙˙（問：被上訴人將存簿交給你時，有無授權你得為提款之行為
    ？）沒有」等語（見原審卷第四七頁）。
  3.上訴人雖抗辯稱：證人李政傑因自身之利害關係，前開證述並非屬實云云，然縱
    認證人李政傑之證述不足採，上訴人就被上訴人有授權訴外人李政傑得向上訴人
    提領系爭存款之事實負積極之舉證責任。上訴人雖以訴外人李政傑於所填載於取
    款條上之提款密碼與被上訴人開戶之初所設定者相符，而被上訴人對提款密碼負
    保密之義務等情，推論被上訴人應有告知李政傑提款密碼之行為。然查，被上訴
    人就有將存摺交付訴外人李政傑乙節固不否認，惟否認有將提款密碼告知訴外人
    李政傑，並主張前開將存摺交付李政傑，僅係請李政傑為買賣股票查證交易情形
    等情。經本院質之證人即台證證券職員余富財證稱：被上訴人係伊客戶，伊於被
　　上訴人辦理開戶手續時在場，開戶資料由被上訴人親自填寫，依伊記憶李政傑不
　　可能看到被上訴人在開戶資料上所填載之內容，因為按照程序被上訴人填完資料
　　後就會收起來等語，是其並未見被上訴人於開戶時有使李政傑知悉提款密碼之情
　　形。且以一般代客操作股票買賣之模式，客戶係以固定之款項供受託操作者交割
　　運用，以控制風險及明確授權之範圍，此亦與證人余富財所證：「依我所知兩人
　　間的交易模式是被上訴人提供固定數額的金錢由李政傑在該金額的範圍內為被上
　　訴人操作股票」、「……。就我的瞭解被上訴人應該是沒有授權李政傑可以提領
　　存款，因為該筆款項應該是固定要放在帳戶經交割使用，不可能讓他自由領出來
　　，不然可能會與當初授權的金額有出入。」等語相合，復兩造對被上訴人固曾委
　　託訴外人李政傑買賣有價證券，惟已於授權書上表明並未委託其辦理交割等事項
　　之事實並不爭執，則被上訴人是否有特別授權李政傑得提領款項之必要，實有可
　　疑。
  4.又如有授權他人代理辦理提款事宜，衡情應會交付存摺、存戶印鑑章並告知提款
    密碼。而李政傑用以提款之印章係屬偽造乙節，業經內政部警政署刑事警察局鑑
    定明確，果被上訴人確有授權李政傑領款，何以不交付真正之印章而僅交付存簿
    ？而僅以存簿交付他人，其目的或係單純之保管，或係請其代為刷摺，而就從事
    股票買賣之散戶，其每隔一段期間將存簿交給證券公司營業人員、幫忙其買賣股
    票者，代其整理存摺或瞭解股票交易情形，此均屬交易活動中所常見，僅將存簿
    交付他人，因取得該存簿者並無存戶印鑑章，根本無從為提款行為，自無從認為
    將存簿交付他人之行為，係屬於授權他人得為提款之行為。況知悉被上訴人之提
    款密碼者，除被上訴人外，上訴人公司之相關承辦人員甚至任何有機會接觸此一
    密碼資料之第三人均能知悉，是證人李政傑取得而知悉被上訴人系爭存款存簿之
    提款密碼，並不能當然認定係由被上訴人所提供，故證人李政傑所證稱：提款密
    碼並非被上訴人告知，而係其經由上訴人銀行之人員告知始知悉等情（見原審卷
    第四六頁）等情，並非全無可能。從而，上訴人辯稱被上訴人有將提款密碼提供
    給李政傑云云，既未能提出積極之證據以實其說，此部分抗辯自無由採信。
  5.至上訴人另辯稱：李政傑領取被上訴人之款項後，並未捲款潛逃，卻轉帳至同一
    金融機構內自己之帳戶，而被上訴人事後也沒有責難或追究李政傑偽造文書或挪
    用款項之犯行，與常情相悖，自係對李政傑之操作方式有相當了解與信心後，始
    委由李政傑為其操作股票，足見有授權李政傑提領系爭存款等語。惟證人李政傑
    坦承：「（問：你有向被上訴人拿存簿之印章嗎？否則如何可提領？）我係偽刻
    被上訴人之印章而向上訴人銀行提領，而提領後之金錢，則用以我自己買賣辦理
    股票交割所需之金錢」等語，參以被上訴人迄未以前開證券交易帳戶交易乙節，
    為兩造所不爭，則上訴人以被上訴人對李政傑之操作方式有相當了解與信心後，
    始委由李政傑為其操作股票，足見有授權李政傑提領系爭存款云云，無非係其主
    觀上之臆測，而上訴人又未就此部分所辯之事實為進一步舉證，是上訴人此部分
    抗辯亦不足採。
  (二)如被上訴人並未授與訴外人李政傑得向上訴人提領系爭存款，則是否有表見代理
    規定之適用，而使被上訴人應負授權人責任？
  1.按由自己之行為表示以代理權授與他人，或知他人表示為其代理人而不為反對之
    表示者，對於第三人應負授權人之責任，民法第一百六十九條定有明文。
  2.上訴人抗辯稱：訴外人李政傑係受託全權代理被上訴人從事股票買賣，並為被上
    訴人等保管存摺、印章及提領款項，其運作方式為將客戶小額投資移轉至李政傑
    個人帳戶，再以李政傑個人名義進行下單，獲利後再將款項以轉帳方式轉至客戶
    ，從而至少被上訴人應負表見代理之授權人責任云云。被上訴人則否認其係以上
    訴人所辯之上開方式委託訴外人李政傑買賣股票，而其亦未有將印章交給訴外人
    李政傑保管或同意李政傑得提領款項等語。查：上訴人並未證明被上訴人亦係以
    上開方式進行股票買賣，其僅以李政傑與訴外人陳維東、吳昆恭、曾文國等人間
    以前揭方式為股票交易為佐，仍不足據為不利被上訴人之認定。又證人李政傑亦
    證稱：「（問：你本身從事何工作？）我係從事股票操作，而被上訴人原係我房
    東，知悉我操作股票不錯，乃委託我在其戶頭內操作股票。（問：實際有幫被上
    訴人從事股票買賣？）還沒有˙˙˙˙開戶係被上訴人自行開戶並保管存簿，直
    到我要盜領時，始向被上訴人取得該存簿˙˙˙˙（上訴人訴訟代理人問：證人
    李政傑盜領存款是否僅有被上訴人之存款部分？）不只被上訴人部分，只是被上
    訴人部分甚為單純，因為我從未替被上訴人實際操作股票，至於曾文國、陳維東
    ，因之前已為其操作買賣一段期間」等語（見同言詞辯論筆錄），足見被上訴人
    既尚未實際由訴外人李政傑買賣股票，平時亦未將存簿、印章交付上訴人保管。
    另兩造對於被上訴人之股票交易帳戶迄未有交易行為乙節並不爭執，倘被上訴人
    與李政傑確有以將被上訴人款項移轉至李政傑個人帳戶，再以李政傑個人名義進
    行下單，獲利後再將款項以轉帳方式轉至被上訴人帳戶之約定，何需被上訴人再
    行申請一股票交易專戶，而由被上訴人逕將款項匯至李政傑帳戶，並提供既有帳
    戶供李政傑匯回股票操作所得即可，此豈不更為便利？故上訴人此部分抗辯實難
    採信。上訴人雖另以：訴外人李政傑於八十九年間與訴外人陳維東、吳昆恭等人
    向被上訴人租賃房屋，共同從事投資顧問事業，則被上訴人自知悉李政傑前開代
    客買賣股票之操作方式云云，惟此亦為被上訴人所否認，且被上訴人僅為出租房
    屋予他人，是否當然知悉李政傑之操作股票買賣方式，實不明確。且縱屬真實，
    亦無從即認被上訴人委託李政傑買賣股票之方式亦相同。
  3.基於前述，被上訴人僅有交付李政傑存摺，並未交付印章，且上訴人並未證明被
    上訴人有告知李政傑提款密碼之行為，自無「以自己行為表示以代理權授與他人
    」之行為；又上訴人亦未舉證證明訴外人李政傑有表示為其代理被上訴人提領存
    款，而被上訴人不為反對之情事。從而，本件亦與民法第一百六十九條規定之表
    見代理要件不符，上訴人此部分所辯，並非可取。
  (三)本件上訴人向訴外人李政傑給付系爭存款時，是否能認係向債權人（即被上訴人
    ）之準占有人為之而生清償之效力？
  1.上訴人雖另辯稱其受託保管系爭存款，並未向被上訴人收取寄託費用，亦即未受
    報酬，則被上訴人所負之注意義務，應為與處理自己事務同一程度之注意義務，
    亦即僅負具體輕過失責任，訴外人李政傑提領存款所持印章，與被上訴人留存印
    鑑，以肉眼辨識並無差異，又輔以存摺、提款密碼核對無訛，應可認定上訴人已
    盡相當注意義務，而就存款之支付自無過失云云。惟本件之寄託物係金錢，亦即
    兩造間之關係為消費寄託，則自上訴人受領系爭存款時起，即準用關於消費借貸
    之規定，因該金錢之所有權已移轉於受寄人即該金融機構所有，其利益與危險，
    當然移轉於上訴人；亦即上訴人得就被上訴人交付之存款加以運用，如因而獲得
    利益，亦屬上訴人享有，惟就該存款所生之危險（如投資失利、失竊、被冒領等
    ），亦應由上訴人承擔，則因系爭存款業已移轉於上訴人所有，自與一般寄託仍
    由寄託人保有寄託物之所有權，而寄託物之利益及危險亦由寄託人承受負擔不同
    ，從而上訴人所引前開就一般寄託之注意義務規定，於金錢之消費寄託已難認有
    適用之餘地。且訴外人李政傑提領系爭存款時所蓋印文與被上訴人留存於上訴人
    處之印鑑經送請內政部警政署刑事警察局進行鑑定，經該局採特徵比對法及重疊
    比對法鑑定結果，兩者之印文並不相符，有該局九十年十二月二十六日刑鑑字第
    二三七九二一號鑑驗通知書及所附之印文鑑驗說明一份在卷可考，被上訴人所留
    存上訴人處之印鑑與系爭存款提領時之提款單所留之印文，經重疊比對結果，被
    上訴人之印鑑章所蓋之印文，其外框寬度較提款單上之印文為寬，另被上訴人姓
    名「甲○○○」四字經比對亦均有多處不符，而查特徵比對法、重疊比對法乃金
    融機構在受領提款時所經常採用之驗證方式，是如上訴人受領系爭存款之提領人
    員能以上開方法詳加比對，應可發現兩者之不同，另本件提款人復非被上訴人本
    人，則上訴人自可拒絕李政傑提款之請求，惟上訴人卻未為此途，則其辯稱就本
    件存款之提領，業已盡其注意義務而無過失云云，亦難採信。
  2.按「向第三人為清償，經其受領者，其效力依左列各款之規定：……二、受領人
    係債權之準占有人者，以債務人不知其非債權人者為限，有清償之效力。」民法
    第三百十條第二款固定有明文，然第三人持有偽造或變造之債權證明時，亦難認
    為債權之準占有人。查本件訴外人李政傑所持向上訴人提領系爭存款之印文，既
    屬由訴外人李政傑自行偽造印章所蓋印，參諸前述，自不能認係系爭存款債權之
    準占有人，是上訴人向訴外人李政傑所為之給付，仍不對被上訴人發生清償之效
    力自明。
  3.至上訴人所辯其就訴外人李政傑持有存款戶真正印章之認定，既已盡其注意義務
    ，則其對李政傑之清償，應視為對準占有人之清償，而對被上訴人生清償效力云
    云。惟按乙種活期存款戶與金融機關之間為消費寄託關係；受寄之銀行無返還原
    物之義務，僅須返還同一數額金錢，即該寄託物之利益及危險於該物交付時移轉
    於受寄銀行；是第三人持真正存摺並在取款條上盜蓋存款戶真正印章向金融機關
    提取存款，金融機關不知其係冒領而如數給付時，為善意的向債權之準占有人清
    償，依民法第三百十條第二款規定，固對存款戶有清償之效力；惟第三人持真正
    存摺而蓋用偽造之印章於取款條上提取存款，則不能認係債權之準占有人；縱令
    金融機關以定式契約與存款戶訂有特約，約明存款戶事前承認，如金融機關已盡
    善良管理人之注意義務，以肉眼辨認，不能發見蓋於取款條上之印章係屬偽造而
    照數付款時，對存款戶即發生清償之效力，亦因此項定式契約之特約，有違公共
    秩序，應解為無效，不能認為合於同條第一款規定，謂金融機關向第三人清償係
    經債權人即存款戶之承認而生清償之效力（最高法院七十三年十月二日七十三年
    度第十一次民庭會議決議、最高法院五十七年台上字第二九六五號、五十五年台
    上字第三０一八號判例意旨、最高法院七十一年度台上字第二九九０號、八十一
    年度台上字第二八號判決意旨參照）。上訴人雖辯稱上開實務見解，係在並無密
    碼設計之時代所形成，業已不符時代需求云云，惟前開實務之見解，一直持續多
    年，未曾變更，亦即與密碼制度設計之有無並無關連；且依前述，因金錢消費寄
    託之寄託物所有權業已移轉於受寄人，而利益及危險亦為之移轉於受寄人，從而
    上開實務見解，顯係針對存款之消費寄託法律關係性質所為，與密碼設計制度之
    有無無涉，從而上訴人此部分所辯亦不足採。
  4.上訴人又辯稱如經其承辦人員以肉眼仍無從辨別其真偽時，而被上訴人就其印鑑
    章又未盡保管責任，則仍令上訴人應負返還存款之責任，實屬不合理，此時應轉
    由被上訴人承擔責任云云。惟查，被上訴人否認就其印鑑章有未盡保管責任情事
    ，而證人李政傑亦證稱：係因被上訴人委託其買賣股票，曾有出具委託書，其上
    蓋有被上訴人留存上訴人處之印鑑章所蓋之印文，所以其乃請人依據委託書留存
    之印文偽刻印章等情（見原審卷第四七頁），並有委任授權書在卷可佐（見原審
    卷第三一頁）。足見被上訴人係在出具委託書時因必須加蓋印文而使訴外人李政
    傑得以該印文偽刻印章，不足以此遽認被上訴人就印鑑章有未盡保管責任情事甚
    明。又查就持偽刻之存戶印章提款者，除係經存戶之授意或其他可歸責事由，否
    則因存戶並不知悉有他人冒領情事，則在風險之規避而言，自以受理提款請求之
    金融機構較能達成避免此類冒領情事之發生，亦即金融機構可採行增加相關辨識
    印文真假之設備（如目前部分金融機構業將印鑑卡之印文輸入電腦）或加強受理
    提款作業人員之辨識能力等方式，即可避免冒領之情事發生，此就衡量存戶與金
    融機關就規避風險所採取措施應耗費之成本及規避之可能性言，應屬適當。從而
    ，上訴人辯稱：本件上訴人就印章真偽之辨認已盡相當之注意義務，而被上訴人
    在妥善保管印章、存摺、提款密碼上頗有疏失，若仍認為上訴人應負存款返還責
    任，無異根本免除存款戶之適度注意義務，而使上訴人負擔過重責任，徒然課金
    融機構人員以與機器同程度之辨別義務，不僅與社會交易習慣有間，同時亦過度
    保護存款戶而造成不公平之現象云云，尚非可採。
  (四)被上訴人與訴外人李政傑是否有故意之共同侵權行為，上訴人得以受損害額與被
    上訴人本件存款債權抵銷？
  1.上訴人雖另抗辯：李政傑自上訴人盜領存款之行為，明顯故意不法侵害上訴人之
    財產權，構成侵權行為，李政傑應對上訴人負損害賠償責任，而被上訴人違反所
    簽訂之存款相關業務總約定書第壹節一般存款約定事項第七條規定，故意將唯一
    之存摺交給李政傑使用，並告知李政傑他人無從得知之密碼，將數十萬元之私房
    錢交由李政傑買賣股票，毫不關心資金運用之情形，使李政傑盜領之行為肆無忌
    憚，違反不作為義務之行為對於李政傑盜領系爭存款之行為有幫助，被上訴人故
    意幫助李政傑侵害上訴人之財產權，為共同侵權行為人，對於上訴人應負連帶損
    害賠償責任云云。然按民法第一百八十四條第一項前段侵權行為之構成，仍須以
    被害人證明行為人主觀上有故意或過失為前提。查上訴人並未能證明被上訴人有
    授權李政傑提領系爭款項或告知李政傑提款密碼之行為，已見前述，則自難認為
    被上訴人對於李政傑盜領存款之行為有何主觀上之故意，是上訴人首開主張，要
    嫌無據，並非可取。是其主張以侵權行為損害賠償債權為主動債權，與上訴人之
    系爭返還存款債權進行抵銷等語，即無理由。
五綜上所述，本件上訴人既未能證明訴外人李政傑提領系爭存款，係基於被上訴人之
  授權，而本件亦無表見代理規定之適用，李政傑亦非系爭存款債權之準占有人，則
  上訴人縱將五十萬元存款給付訴外人李政傑，亦不生已對被上訴人清償之效力；又
  被上訴人與李政傑復無故意之共同侵權行為，以侵權行為損害賠償債權為主動債權
  ，與上訴人之系爭返還存款債權進行抵銷，要無理由。按本件被上訴人與上訴人間
  所成立者為活期存款契約，即屬於消費寄託契約，被上訴人自得隨時請求返還寄託
  物，從而被上訴人本於消費寄託法律關係，請求上訴人返還五十萬元存款及自起訴
  狀繕本送達翌日即九十年八月二十八日起至清償日止按年息百分之五計算之遲延利
  息等情，即屬有據，應予准許。原審判命上訴人如數給付，於法並無不合，上訴意
  旨指摘原判決為不當，求予廢棄改判，為無理由，其上訴應予駁回。
六據上論斷，本件上訴為無理由，依民事訴訟法第四百三十六條之一第三項、第四百
  四十九條第一項、第七十八條，判決如主文。
中　　　華　　　民　　　國　　九十一　　年　　 十二　　 月　　　十一　　日
                                  臺灣新竹地方法院民事第一庭
　　　　　　　　　　　　　　　　　　　　審判長法　　官　吳上晃
　　　　　　　　　　　　　　　　　　　　　　　法　　官　黃美文
　　　　　　　　　　　　　　　　　　　　　　　法　　官　鄭子俊
右為正本係照原本作成。
如對本判決上訴，須於判決送達後二十日內向本院提出上訴狀。
~B法院書記官　林美足
中　　　華　　　民　　　國　　九十一　　年　　 十二　　　月　　　十一　　日
